【裁判字號】    99,消債抗,188
【裁判日期】    990817
【裁判案由】    消債聲明異議
【裁判全文】
臺灣高雄地方法院民事裁定           99年度消債抗字第188號
抗  告  人  乙○○
相  對  人  臺灣金融資產服務股份有限公司
法定代理人  甲  ○
上列抗告人與相對人間消費者債務清理事件，抗告人對於民國99
年6 月11日本院99年度事聲字第163 號裁定，提起抗告，本院裁
定如下：
    主    文
抗告駁回。
抗告費用新台幣壹仟元由抗告人負擔。
    理      由
一、抗告意旨略以：抗告人投保之人壽保險係為身後殯葬費專用
    ，抗告人雖聲請清算程序，然仍有身後尊嚴殯葬之權利；又
    抗告人現年69歲，除洗腎外，尚罹患左腎癌症，如將人壽保
    險解約，需支付高額違約金，且抗告人2 名子女收入均不豐
    ，支付一家生活必要費用後，已捉襟見肘，則抗告人之殯葬
    費將無著落。再者，保單價值僅新台幣（下同）21餘萬元，
    支付殯葬費後已無剩餘，抗告人並不因此得利。原審認人壽
    保險保單價值應列入清算財團予以處分顯有違誤，爰依法提
    起抗告。
二、按法院裁定開始清算程序時，屬於債務人之一切財產及將來
    行使之財產請求權為清算財團；專屬於債務人本身之權利及
    禁止扣押之財產，不屬於清算財團；消費者債務清理條例（
    下稱消債條例）第98條第1 項第1 款、第98條第2 項前段分
    別定有明文。又按債務人不能清償債務或有不能清償之虞者
    ，得依本條例所定更生或清算程序，清理其債務；消債條例
    第3 條亦有明文。衡以消費者與金融機構間債之關係之發生
    ，係依契約自由原則及相互間之信賴為基礎，此為社會經濟
    活動得以維繫及發展之重要支柱，債務人經濟窘迫，固不應
    任其自生自滅，債權人一方之利益，仍不能因之摒棄不顧。
三、經查，抗告人名下無財產，僅有機車1 部，並三商人壽保險
    股份有限公司（下稱三商人壽保險公司）及宏利人壽保險股
    份有限公司台灣分公司（下稱宏利人壽保險公司）之人壽保
    險，保單號碼000000000 號、0000000000號（下合稱系爭保
    單），有財產歸屬資料清單、三商人壽保險公司契約內容變
    更申請書、宏利人壽保險公司函各1 紙（見98年度消債清字
    第125 號卷第17頁、98年度司執消債清字第105 號卷第158
    頁、第166 頁）可考。按保險契約終止時，保險人應於接獲
    終止通知1 個月內償付解約金予要保人，而解約金額不得少
    於要保人應得保單價值準備金之3/4 ；保險法第119 條第1
    項定有明文。是人壽保險之保單價值準備金返還請求權係屬
    要保人之財產，且具有一定價值，債權人得於解約後自系爭
    保單準備金取償。又按「債務人因法院裁定開始清算程序，
    對於應屬清算財團之財產，喪失其管理及處分權」、「法院
    裁定開始清算程序後，屬於債務人之一切財產即將來行使之
    財產請求權為清算財團」消債條例第94條、第98條分別定有
    明文。是抗告人於本院98年7 月31日以98年消債清第125 號
    裁定開始清算程序後，對於應屬清算財團之財產即喪失管理
    及處分權，應由管理人或法院依法為公平之分配，且清算程
    序係以債務人所有財產變價以清償債務，故上開以抗告人名
    義投保之系爭保單既具財產價值，自應認屬清算財團之財產
    。從而，原審認應列入清算財團而為清算程序，並無違誤，
    抗告人之抗告無理由，應予駁回。
四、據上論結，本件抗告為無理由，依消費者債務清理條例第15
    條，民事訴訟法第495 條之1 第1 項、第449 條第1 項、第
    95條、第78條，裁定如主文。
中    華    民    國    99    年     8    月    17    日
                  民事第五庭  審判長法  官  李昭彥
                                    法  官  李育信
                                    法  官  洪榮家
上為正本係照原本作成。
本裁定不得抗告。
中    華    民    國    99    年     8    月    17    日
                                    書記官  胡美儀

司法院資訊處製作；財團法人民間司法改革基金會備份。
